最高法院刑事判決　　　　　　　　九十六年度台上字第八四號
上　訴　人　台灣高等法院檢察署檢察官
上　訴　人
即　被　告　甲○○
選任辯護人　趙元昊律師
上列上訴人等因被告業務侵占案件，不服台灣高等法院中華民國
九十二年六月二十日第二審判決（九十二年度上訴字第一０七０
號；起訴案號：台灣板橋地方法院檢察署八十九年度調偵字第八
九號），提起上訴，本院判決如下：
    主  文
原判決撤銷，發回台灣高等法院。
    理  由
本件原判決認定上訴人即被告甲○○原係設於台北縣永和市○○
路四五五號三樓「和興證券股份有限公司」（下稱和興公司）營
業員，嗣於民國八十八年九月轉至台北縣永和市○○路六０八號
五樓「大展證券股份有限公司永和分公司」（下稱大展公司）擔
任營業員，受客戶委託代為處理股票買賣事宜，係從事業務之人
。詎被告竟意圖為自己不法之所有及意圖為自己不法之利益，並
基於概括之犯意，利用客戶曾梅溶、許月桂信賴其處理股票買賣
事宜，及保管曾梅溶上開存摺、印章之機會，連續侵占交割股款
、盜賣股票及偽填取款憑條盜領股款。曾梅溶嗣於八十八年十二
月十八日委由被告以向金主借款方式買進「凌陽」股票二千股，
成交後同年十二月二十日經大展公司以電話通知曾梅溶須補足帳
戶內不足款項新台幣（下同）一萬七千二百七十八元，曾梅溶感
覺有異欲詢問被告，經大展公司告知已聯絡不到被告，曾梅溶乃
即自花蓮區中小企業銀行（下稱花蓮企銀）提領一萬七千元至大
展公司繳款，並核對存款及股票交易餘額，始查悉上情等情。因
而撤銷第一審科刑判決，改判依牽連犯從一重論處上訴人連續意
圖為自己不法之所有，而侵占對於業務上所持有之物罪刑。至於
公訴意旨另指被告侵占其餘款項及背信部分，犯罪不能證明，因
公訴人認此部分與其餘有罪部分，有連續犯或牽連犯裁判上一罪
關係，爰不另為無罪之諭知，固非無見。
惟查(一)、審理事實之法院對於公平正義之維護，或對被告之利益
有重大關係，客觀上有調查之必要性，為認定事實與適用法律基
礎之證據，均應依法詳加調查，然後基於調查所得之心證，以為
判斷之基礎。如事實尚非明確，而有應調查之證據未予調查，遽
行判決，即有應於審判期日調查之證據未予調查之違法。原判決
理由以告訴人曾梅溶所有慶豐銀行帳戶於八十八年十一月二十四
日確有二十萬元現金存入，認被告並未侵占該二十萬元，而為被
告有利之認定（見原判決第三十一、三十二頁）。然稽之卷內告
訴人慶豐銀行存摺及取款憑條影本（見偵字第三七九號偵查卷第
八十五、八十六頁，調偵字第八九號偵查卷第四十四至四十八頁
），該帳戶於八十八年十一月二十四日雖有存入二十萬元，惟該
二十萬元連同當日現金存入之一百萬元及轉帳存入之二十五萬元
，合計一百四十五萬零三百零八元，於當日即用以支付股票款一
百四十三萬五千一百十七元，而後股票賣出，轉帳存入之股款有
：同月二十五日二萬八千二百零五元；同月二十六日一百萬
二千八百十八元；同月二十九日七萬八千七百八十元；同月
二十九日二十五萬四千四百七十九元；同月三十日十五萬四千
九百三十八元。又分別於：同月二十六日現金取款一百萬一千
四百元；同月二十九日現金取款九萬零一百八十九元；同月
二十九日現金取款五萬零一百七十五元；同月二十九日取款轉
帳四萬零八十四元；同月二十九日現金取款十萬元；同月二
十九日取款轉帳四萬二千元；同月三十日現金取款九萬零一百
八十九元；同月三十日現金取款十二萬元。由上過程，被告將
告訴人交付吳建和其中二十萬元存入告訴人慶豐銀行帳戶後，似
已經由買賣股票，在股款入帳後，至同月三十日全部領走（八十
八年十一月三十日告訴人帳戶餘額僅剩四百七十四元）？原審未
就上情詳加調查，僅以告訴人帳戶內同月二十四日有存入二十萬
元，即謂被告並無侵占告訴人該二十萬元，而為有利被告之認定
，已有應於審判期日調查之證據未予調查之違法。(二)、原判決認
定被告於八十八年十月二十日至世華銀行永和分行，假冒告訴人
名義偽填取款憑條，並盜蓋告訴人印鑑章後，詐領股款金額四十
一萬零五百七十元一節，無非以「告訴人曾梅溶於八十八年十月
二十日上午九時三十六分許在其所任職之花蓮企銀辦公之事實，
有花蓮企銀九十一年十月九日（九一）蓮銀字第０一一三六號函
及所附支出傳票上有告訴人之核章印文可稽，告訴人於八十八年
十月二十日上午九時三十二分許，不可能親自去領四十一萬零五
百七十元，為主要論據（見原判決第八頁）。然卷查花蓮企銀編
號0000000 號支出傳票上固有「中華民國八十八年十月二十日」
「09:36:20」等字樣（見第一審卷第二八七頁），但其上有製票
、記帳、會計及核章等人員蓋章，告訴人雖為核章人員，但上揭
時間由何人記載？告訴人是否於八十八年十月二十日上午九時三
十六分許核章？上揭花蓮企銀九十一年十月九日函並未加以說明
，原審未予釐清，事實仍不明，仍難遽為被告不利之認定。況被
告於原審所提出補充上訴理由狀稱「又查永和市○○路及福和路
係銀行及證券公司密集之處，既有第一銀行、花蓮中小企銀、世
華銀行、上海商銀等諸多銀行，彼此距離甚近，從世華銀行到曾
梅溶所任職之花蓮中小企銀不過短短二、三分鐘路程，鈞院亦可
至現場查看即明」（見原審卷第一宗第三五七頁），原審未於審
判期日，就上訴人否認犯罪所為有利之辯解事項與證據，予以調
查，亦不於判決理由內加以論列，率行判決，自屬於法有違。(三)
、犯罪事實應依證據認定之，無證據不得推定其犯罪事實，刑事
訴訟法第一百五十四條第二項定有明文。事實之認定，應憑證據
，如未能發現相當證據，或證據不足以證明，自不得以推測或擬
制之方法，為裁判基礎。被告否認於八十八年十月十八日出售告
訴人帳戶錸德股票，並謂其當時已不在和興證券任職，不可能盜
賣告訴人和興公司帳戶內股票，而該股票係證人史桂馨所出售云
云，原判決理由並未載明上揭錸德股票是由被告盜賣之證據，已
有理由不備之違法。原判決理由固又以「關於八十八年十月十八
日出售錸德股票是由史桂馨經手一節，此有委託書一紙附卷可證
（詳本院卷一第七三頁），而證人史桂馨於本院結證稱：本件是
以電話方式委託賣出，賣出者是否為曾梅溶本人，伊不清楚，但
確定不是被告，不認識曾梅溶，僅知曾梅溶名字等語（詳本院卷
一第二三一頁）。按曾梅溶與證人史桂馨毫不相識，已據曾梅溶
及史桂馨陳明在卷，本案事發迄今已近四年，證人史桂馨卻能證
稱僅根據聲音，即非常肯定不是被告打的電話，依證人史桂馨為
營業員，每天接獲委託買賣股票電話甚鉅，卻能清楚記得將近四
年前某一筆股票委託電話非被告所打，顯與常情有違，故其證詞
，是否可信頗值存疑，況被告亦可委託他人代打電話，故證人史
桂馨之證述，並無法證明八十八年十月十八日錸德股票並非被告
出售一節」（見原判決第七、八頁），認證人史桂馨所證尚不能
採為有利被告之認定。然被告原任職於和興公司，似可能與證人
史桂馨為同事，證人陳述根據聲音，即肯定不是同事即被告打的
電話，此是否證人根據體驗事實所陳述，而非單純證人個人意見
或推測之詞？能否逕認與常理有違？況證人史桂馨並未陳述「被
告亦可委託他人代打電話」之情形，原判決可否如此推測？並未
載明其理由，即認證人史桂馨所證不能採為有利被告之認定，亦
有理由不備。(四)、原判決事實固認定「八十八年『十月』九日自
許月桂帳戶內領取之現金五萬二千三百九十八元，甲○○則意圖
為自己不法之所有，將其中一千元侵占後，僅存入五萬一千三百
九十八元現金予『許月桂』帳戶，後於八十八年十一月十日，甲
○○將前開存入之五萬二千四百八十七元及五萬一千三百九十八
元……」等情（見原判決第五頁）。然卷查許月桂在慶豐銀行帳
戶，是於八十八年十一月九日提領五萬二千三百九十八元，並非
同年十月九日，有許月桂存摺影本在卷可憑（見調偵字第八九號
偵查卷第二０二頁）；而五萬一千三百九十八元是存入告訴人在
同一銀行帳戶，並非許月桂，亦有告訴人存摺影本在卷足稽（見
同上卷第一九一頁）。原判決該部分所認定之事實與卷內證據不
符，亦有違法。以上或係上訴意旨所指摘，或為本院得依職權調
查之事項，應認原判決有撤銷發回更審之原因。原判決關於背信
、業務侵占、詐欺取財部分，及不另諭知無罪部分，基於審判不
可分之原則，併予發回。
據上論結，應依刑事訴訟法第三百九十七條、第四百零一條，判
決如主文。
中　　華　　民　　國　九十六　年　　一　　月　　五　　日
                      最高法院刑事第十庭
                          審判長法官  洪　清　江
                                法官  石　木　欽
                                法官  李　伯　道
                                法官  林　勤　純
                                法官  邵　燕　玲
      本件正本證明與原本無異
                                      書  記  官
中　　華　　民　　國　九十六　年　　一　　月　 十二 　日
                                                      Ｅ
